臺灣宜蘭地方法院刑事判決　　　　　　　 96年度訴字第516號
公　訴　人　臺灣宜蘭地方法院檢察署檢察官
被　　　告　丙○○
指定辯護人　本院公設辯護人　乙○○
上列被告因強盜等案件，經檢察官提起公訴（96年度偵字第3308
號），本院判決如下：
    主  文
丙○○竊盜，累犯，處有期徒刑肆月；又共同行使偽造私文書，
足以生損害於他人，累犯，處有期徒刑陸月，偽造之億昇銀樓簽
帳單特約商店存根聯上「丁○○」署押壹枚沒收；又竊盜，累犯
，處有期徒刑肆月；又意圖為自己不法之所有，以強暴至使不能
抗拒，而取他人之物，累犯，處有期徒刑參年；又竊盜，累犯，
處有期徒刑肆月。應執行有期徒刑肆年貳月，偽造之億昇銀樓簽
帳單特約商店存根聯上「丁○○」署押壹枚沒收。
被訴詐欺取財既遂罪部分無罪。
    事  實
一、丙○○於民國96年間因妨害兵役治罪條例案件，經法院判處
    有期徒刑3月確定，並於96年4月16日易科罰金執行完畢。詎
    其不知悔改，竟意圖為自己不法之所有，於96年5月11日上
    午某時，在宜蘭縣礁溪鄉○○路364號居所，趁其父親甲○○上樓之際，打開甲○○所有車牌號碼IM-6961號自用小貨
    車，徒手竊取甲○○所有置於車內之皮包，並將皮包內由甲○○保管丙○○母親丁○○所有之永豐銀行信用卡（卡號：
    0000000000000000號）1張取出後，再將皮包放回車內。
二、丙○○竊得上開丁○○永豐銀行信用卡後，經友人綽號「大
    鼻」真實姓名年籍不詳之男子介紹，得知宜蘭市○○路○段
    109號「億昇銀樓」可「假消費、真刷卡、借現金」，丙○○遂於96年5月12日上午9時53分許，與「大鼻」一同至「億
    昇銀樓」，而謝保雄（所涉詐欺等犯行部分，由檢察官另行
    偵辦）係「億昇銀樓」實際出資負責人，屬商業會計法所稱
    之商業負責人，明知「億昇銀樓」與財團法人聯合信用卡處
    理中心所簽定之特約商店合約，應以實際消費之簽帳單向發
    卡銀行請款，不得從事以信用卡非消費性之借貸，詎丙○○
    與謝保雄竟共同意圖為自己不法所有、行使偽造私文書、製
    作不實會計憑證之犯意聯絡，謝保雄明知丙○○並未消費，
    卻以「假消費、真刷卡、借現金」方式，由丙○○持該信用
    卡刷卡，並由謝保雄製作不實金額新臺幣（下同）11,760元
    簽帳單1式2聯之會計憑證，再交由丙○○在該簽帳單之特約
    商店存根聯上，偽簽「丁○○」署押1枚後，持交謝保雄收
    受，表示丁○○同意依據信用卡持卡人之合約條件，按簽帳
    單之金額付款予發卡銀行，嗣謝保雄將刷卡金額扣除利息等
    費用後，交付丙○○10,000元，謝保雄乃持該簽帳單之特約
    商店存根聯向永豐銀行請款，足以生損害於丁○○、永豐銀
    行，惟因永豐銀行發覺有異，始未支付謝保雄上開刷卡金額
    11,760元，而詐欺取財未遂。
三、丙○○前因幫甲○○工作而持有甲○○所有之車牌號碼IA-9
    098號自用小貨車之鑰匙，竟意圖為自己不法之所有，於96
    年8月8日下午2時30分許，在宜蘭縣礁溪鄉○○路364號倉庫
    內，竊取甲○○所有之稻米40包，並搬運至車牌號碼IA-909
    8號自用小貨車上，再持前開鑰匙啟動前開自用小貨車載運
    該稻米40包至宜蘭縣礁溪鄉玉田村玉田廟旁，交付綽號「阿
    龍」真實姓名年籍不詳之男子，用以抵償其積欠「阿龍」之
    債務。
四、丙○○與甲○○具家庭暴力防治法第3條第3款所規定之家庭
    成員關係，丙○○前因對甲○○恐嚇、毀損及傷害等行為，
    經本院於96年3月12日，以96年度家護字第23號裁定核發民
    事通常保護令，命丙○○不得對甲○○實施身體或精神上不
    法侵害之行為，亦不得對甲○○直接或間接為騷擾之聯絡行
    為，該保護令之有效期間為6月，嗣經警員對丙○○執行該
    保護令。詎丙○○明知上開保護令仍在有效期間內，竟意圖
    為自己不法之所有，並基於違反上開保護令之犯意，於96年
    8月18日上午7時30分許，在宜蘭縣礁溪鄉○○路364號居所
    ，徒手將甲○○推倒在地，再將甲○○壓制在地上，以此強
    暴之方法，至使甲○○不能抗拒，強取甲○○褲子左後方皮
    夾內之現金8,000元，甲○○因此受有右前臂擦傷、右肘及
    右下背挫傷之傷害。
五、丙○○另意圖自己不法之所有，於96年8月21日上午5、6時
    許，在宜蘭縣頭城鎮○○路○段301巷13號甲○○所管領丁○○之房屋，徒手將該房屋鐵製大門拆卸後竊取，並於同日上
    午7時許，以機車載運至宜蘭縣頭城鎮○○路○段410巷21號
    「福全企業社」，變賣予不知情之店員鄒志賢，得款1,470
    元。
六、案經甲○○訴由宜蘭縣警察局礁溪分局報告臺灣宜蘭地方法
    院檢察署檢察官偵查起訴。
    理  由
甲、證據能力部分：
壹、按被告以外之人於審判外之言詞或書面陳述，除法律有規定
    者外，不得作為證據。又被告以外之人於審判外之陳述，雖
    不符前4條之規定，而經當事人於審判程序同意作為證據，
    法院審酌該言詞陳述或書面陳述作成時之情況，認為適當者
    ，亦得為證據。刑事訴訟法第159條第1項、第159條之5第1
    項分別定有明文。
貳、經查：證人鄒志賢之警詢筆錄，雖係被告以外之人於審判外
    之言詞陳述，惟業經被告於審判程序中表示同意作為證據（
    見本院卷第41頁），且本院審酌上開言詞陳述作成時情況，
    並無違法之處，認為適當，依上開規定，自得作為證據使用
    。
乙、實體部分：
壹、有罪部分：
一、認定犯罪事實所憑之證據及理由：
（一）訊據被告丙○○固坦承有分別於上開時間、地點，以上開
      方式為竊盜，及違反保護令，並與另案被告謝保雄共同製
      作不實會計憑證、行使偽造私文書、詐欺取財未遂之事實
      （見警卷第8頁至第13頁、偵卷第11頁至第13頁、第32頁
      至第33頁、本院卷第40頁），核與證人鄒志賢於警詢中證
      述情節相符（見警卷第21頁），並經證人甲○○、謝保雄
      於偵查中證述明確（見偵卷第31頁至第32頁、第35頁至第
      36頁），復有丁○○信用卡申請書1份、簽帳單1紙、本院
      96年度家護字第23號民事通常保護令1份、杏和醫院診斷
      證明書1份、福全企業社收受物品舊貨五金廢料或廢棄物
      品登記表1份在卷可參（見警卷第26頁至第28頁、第30頁
      至第31頁、偵卷第70頁），堪認屬實。惟被告丙○○矢口
      否認有何強盜犯行，辯稱：於96年8月18日上午7時30分許
      ，伊向甲○○索取金錢，為甲○○所拒，並持棍欲毆打伊
      ，伊係因要搶甲○○之棍子，混亂中造成甲○○跌倒，伊
      雖有拿取甲○○褲子左後方口袋內8,000元，惟甲○○並
      沒有反抗阻止，且伊當時亦不知甲○○已受傷等語。
（二）本院之判斷：
   1、按刑法上之搶奪罪，其為奪取他人所有物雖與強盜罪無殊
      ，但搶奪行為僅指乘人不及抗拒而為奪取者而言，如果施
      用強暴脅迫使人不能抗拒而為奪取，即應成立強盜之罪。
      至所謂強暴脅迫手段，祇須抑壓被害人之抗拒，足以喪失
      其意思自由為已足，縱令被害人實際並無抗拒行為，仍於
      強盜罪之成立，不生影響（最高法院20年非字第84號判例
      要旨參照）。
   2、證人甲○○於96年9月12日偵查中證述：「96年8月18日7
      時30分，在礁溪鄉○○路364號，當天我出去門口，他用
      雙手把我推倒在地上，強壓在地上，壓住我的腰部，並從
      我褲子左後方口袋搶走皮夾，皮夾內有8,000元，我被壓
      住，爬不起來，且我年紀大，無法反抗。警卷第28頁是我
      當天之傷害，那是當天他把我強壓住所受的傷。」等語（
      見偵卷第34頁至第35頁）；於96年12月13日本院審理中證
      述：「96年8月18日我因為受傷到杏和醫院。被告早上起
      來就要拿錢，我說沒有錢，他就將我推倒，我才撞到花盆
      ，我爬不起來，他將我壓住，錢被他拿走。我錢放在褲子
      左後邊口袋皮包，他將皮包拿走，我要被告還我，被告就
      將現金拿走後將皮包丟還給我。我當天跌倒時，臉部是朝
      上，身體左側朝上，被告將我壓住時，我有想要反抗，但
      我被推倒後，被告壓住我，我已經沒有力氣了，我當天被
      拿走現金8,000元。當天我沒有拿棍子出來。我與被告不
      是因為搶棍子而不小心跌倒。被告1隻手壓住我腰部，另1
      隻手搶錢包。」等語（見本院卷第52頁至第54頁）。且被
      告推倒甲○○，並壓制甲○○在地上，造成甲○○受有右
      前臂擦傷、右肘及右下背挫傷之傷害，此有杏和醫院診斷
      證明書1份在卷可參（見警卷第28頁）。佐以被告於警詢
      、偵查中均自白有推倒甲○○，並壓制甲○○在地上後，
      強取甲○○褲子左後方口袋皮夾內現金之事實（見警卷第
      4頁、偵卷第11頁至第12頁、第32頁）。益證證人甲○○
      前述於96年8月18日上午7時30分許，被告因向伊索錢未果
      後，竟將伊推倒，並強壓伊在地上，造成伊受傷，以此強
      暴之方法，至使伊不能抗拒，而強取伊褲子左後方口袋皮
      夾內8,000元乙節，係屬真實。則依上開判例要旨所示，
      被告在推倒證人甲○○，並壓制甲○○在地上時，顯然已
      使用強暴手段，抑壓甲○○之抗拒，足以使甲○○喪失意
      思自由，縱甲○○因受傷實際上無抗拒行為，仍成立強盜
      罪甚明。故被告仍以前詞辯稱：本件之行為不構成強盜罪
      等語，自不足採。
   3、綜上證據，可證被告確有於上開時間、地點，意圖為自己
      不法之所有，以上開強暴之方法，至使甲○○不能抗拒，
      而強取甲○○所有現金8,000元之事實。
（三）從而，被告於上開時間、地點，分別以上開方式，為上開
      竊盜、強盜及違反保護令之行為，並於上開時間、地點，
      與另案被告謝保雄共同製作不實會計憑證、行使偽造私文
      書、詐欺取財未遂之事實，均事證明確，應依法論科。
二、論罪科刑之理由：
（一）被告丙○○所為犯罪事實一部分，係犯刑法第320條第1項
      之竊盜罪；犯罪事實二部分，係犯刑法第216條、第210條
      之行使偽造私文書罪、刑法第339條第3項、第1項之詐欺
      取財未遂罪、商業會計法第71條第1款之明知不實事項填
      載會計憑證罪；犯罪事實三、五部分，係犯刑法第320條
      第1項之竊盜罪；犯罪事實四部分，係犯家庭暴力防治法
      第61條第1款之違反保護令罪、刑法第328條第1項之強盜
      罪。
（二）被告偽造簽帳單特約商店存根聯上「丁○○」署押之行為
      ，係偽造私文書之階段行為，偽造後復持以行使，偽造私
      文書之低度行為應為行使之高度行為所吸收，不另論罪。
（三）被告與謝保雄間，就行使偽造私文書罪、詐欺取財未遂罪
      ，具有犯意聯絡及行為分擔，為共同正犯。
（四）被告雖非「億昇銀樓」之負責人，惟其與該負責人謝保雄
      共同實施明知不實事項，而填載會計憑證之行為，依刑法
      第31條第1項規定，仍為共同正犯。
（五）被告分別以一行為觸犯行使偽造私文書罪、詐欺取財未遂
      罪、明知不實事項填載會計憑證罪；違反保護令罪、強盜
      罪，均為想像競合犯，各依刑法第55條前段規定，應分別
      從重之行使偽造私文書罪、強盜罪處斷。公訴人認被告所
      犯行使偽造私文書罪、詐欺取財未遂罪、明知不實事項填
      載會計憑證罪，應予分論併罰，容有未洽。
（六）被告所犯3次竊盜罪、行使偽造私文書罪、強盜罪之五罪
      間，犯意各別，行為互殊，應予分論併罰。
（七）被告於96年間因妨害兵役治罪條例案件，經法院判處有期
      徒刑3月確定，並於96年4月16日易科罰金執行完畢，此有
      臺灣高等法院被告前案紀錄表1份在卷可參，其於5年以內
      分別故意再犯本件有期徒刑以上之罪，均為累犯，應依刑
      法第47條第1項規定，各加重其刑。
（八）被告雖為本件強盜犯行，惟其僅推倒告訴人甲○○，並壓
      制甲○○在地上後，強取甲○○口袋皮夾內8,000元，造
      成甲○○輕微受傷，所得財物非鉅，本院綜合審酌被告上
      開犯罪情節、手段尚屬輕微，難認被告有嚴重可責之惡性
      存在，本院認如量處被告強盜罪法定最低度之刑即有期徒
      刑5年，依本件實際犯罪情狀而言，尚屬過苛，顯屬情輕
      法重，有傷一般國民對於法律之情感，故綜合前述各情，
      認被告犯罪情狀尚堪憫恕，依刑法第59條規定，酌量減輕
      其刑，並依法先加後減。
（九）審酌被告有偽造文書、竊盜、毒品危害防制條例、妨害兵
      役治罪條例之犯罪前科，有臺灣高等法院被告前案紀錄表
      1份在卷可參，素行不佳，且其不思循正途賺取生活所需
      ，反多次竊取並強盜家人之財物，造成其父母親受有財產
      之損失，其父親尚因此受到身體上之傷害，危害社會安寧
      秩序，及考量被告於犯罪後均坦承客觀犯罪事實，態度尚
      稱良好等一切情狀，分別量處如主文第一項所示之刑，並
      定其應執行之刑。
（十）偽造之億昇銀樓簽帳單特約商店存根聯上「丁○○」署押
      1枚，應依刑法第219條規定沒收之。
三、不另為無罪之諭知部分：
（一）公訴意旨略以：被告丙○○前因幫其父親甲○○工作而持
      有甲○○所有之車牌號碼IA-9098號自用小貨車之鑰匙，
      竟意圖為自己不法之所有，於96年8月8日下午2時30分許
      ，在宜蘭縣礁溪鄉○○路364號，持該鑰匙竊取上開自用
      小貨車。因認被告丙○○於上開時間、地點，亦涉犯刑法
      第320條第1項之竊盜罪嫌等語。
（二）按犯罪事實應依證據認定之，無證據不得認定犯罪事實；
      而不能證明被告犯罪者，應諭知無罪之判決，刑事訴訟法
      第154條第2項、第301條第1項分別定有明文。次按刑法第
      320條第1項之竊盜罪，係以意圖為自己或第三人不法之所
      有，而竊取他人之動產，為構成要件（最高法院87年度台
      非字第84號判決要旨參照）。
（三）經查：
   1、證人甲○○於96年9月12日偵查中證述：「我有1輛IA-909
      8號自用小貨車放在倉庫裡，我去礁溪回來後，就發現貨
      車及稻米40包不見。了該貨車是過6天後，別人打電話來
      ，說放在礁溪鄉○○路上，我才去牽回來。被告之前跟我
      工作，所以有貨車鑰匙。」等語（見偵卷第35頁）。佐以
      被告丙○○於96年8月23日警詢中供稱：「我是以我父親
      甲○○所有之IA-9098號自用小貨車載運40包稻米前往礁
      溪鄉玉田村玉田廟附近空地給1名綽號叫『阿龍』之男子
      …變賣抵債，事後我將IA-9098號自用小貨車棄置在礁溪
      鄉○○路道路旁。」等語（見警卷第12頁）；於96年8月
      23日偵查中供稱：「因車子及倉庫的門，我都有鑰匙，所
      以我就開貨車進入倉庫竊稻米40包，載至礁溪鄉玉田村玉
      田廟旁，交給我朋友『阿龍』抵債。」等語（見偵卷第13
      頁）。顯見被告係以車牌號碼IA-9098號自用小貨車作為
      運送竊得甲○○所有稻米40包之交通工具，在將該稻米交
      付綽號「阿龍」男子抵償債務後，即將該貨車棄置路邊，
      被告就該貨車顯然不具有為自己不法所有之主觀意圖甚明
      ，核與竊盜罪之構成要件不符。
   2、此外，復查無其他積極證據足以證明被告有此部分犯行，
      惟檢察官認此部分之行為與被告前揭犯罪事實三竊盜罪論
      罪科刑部分，有想像競合犯之裁判上一罪之關係，爰不另
      為無罪之諭知，併此敘明。
貳、無罪部分：
一、公訴意旨略以：被告丙○○於96年5月12日上午9時53分許，
    至宜蘭市○○路○段109號「億昇銀樓」，持所竊得丁○○之
    永豐銀行信用卡向該銀樓實際負責人謝保雄表示要「假消費
    、真刷卡、借現金」，謝保雄明知丙○○並無挑選金飾，且
    無買賣交易之真意，竟仍持該張信用卡刷卡，於簽帳單上不
    實填製交易金額為11,760元，再將該信用卡簽帳單交給丙○○簽名，丙○○遂在該簽帳單上偽造「丁○○」簽名，用以
    偽造「丁○○」本人消費而同意依信用卡契約條款付款之私
    文書，並將偽造完成之簽帳單交給謝保雄，致使謝保雄陷於
    錯誤，以為係丁○○本人刷卡，而將刷卡金額扣除利息等費
    用後，交付丙○○10,000元。因認被告丙○○於上開時間、
    地點，涉犯刑法第339條第1項詐欺取財罪嫌等語。
二、按犯罪事實應依證據認定之，無證據不得認定犯罪事實；而
    不能證明被告犯罪者，應諭知無罪之判決，刑事訴訟法第15
    4條第2項、第301條第1項分別定有明文。次按刑事訴訟法第
    161條已於91年2月8日修正公布，其第1項規定：檢察官就被
    告犯罪事實，應負舉證責任，並指出證明之方法。因此，檢
    察官對於起訴之犯罪事實，應負提出證據及說服之實質舉證
    責任。倘其所提出之證據，不足為被告有罪之積極證明，或
    其指出證明之方法，無從說服法院以形成被告有罪之心證，
    基於無罪推定之原則，自應為被告無罪判決之諭知（最高法
    院92年台上字第128號判例要旨參照）。
三、本件公訴意旨認被告丙○○涉犯詐欺取財罪嫌，無非係以下
    列證據為據：
（一）被告丙○○於警詢、偵查中之供詞。
（二）證人謝保雄於偵查中之證詞。
（三）簽帳單1紙。
四、經查：
    被告於96年5月12日上午9時53分許，在宜蘭市○○路○段109
    號「億昇銀樓」，謝保雄所交付簽帳單特約商店存根聯上偽
    簽「丁○○」之署押1枚，此業經被告於警詢、偵查中供述
    明確（見警卷第11頁、偵卷第12頁至第13頁、第32頁至第33
    頁），並有簽帳單1紙在卷可參（警卷第30頁）。而證人謝
    保雄於偵查中雖證述伊有核對簽帳單簽名為「謝萬榮」等語
    （見偵卷第31頁），惟此核與信用卡背面持卡人之簽名顯然
    不符，亦有丁○○信用卡申請書1份可資佐憑（見偵卷第70
    頁），足見證人謝保雄明知被告偽簽「丁○○」署押之行為
    ，仍交付被告10,000元，其上開證詞自屬事後為規避刑事追
    訴所為卸責之詞，況承前述，被告與謝保雄就上開行使偽造
    私文書、詐欺取財未遂、明知不實事項填載會計憑證之犯行
    ，係屬共同正犯，故尚難認謝保雄係因被告施用詐術，致其
    陷於錯誤，而交付10,000元，被告此部分行為，核與詐欺取
    財罪之構成要件不符。
五、從而，本件檢察官所舉之上開證據，尚不足以證明被告有詐
    欺取財之犯行。此外，復查無其他積極證據，足認被告有此
    部分犯行，依前揭法條規定及判例要旨，不能證明被告犯罪
    ，自應為被告無罪之諭知。
參、適用之法律：
一、程序法方面：刑事訴訟法第299條第1項前段、第301條第1項
    。
二、實體法方面：商業會計法第71條第1款、家庭暴力防治法第6
    1條第1款，刑法第11條前段、第28條、第31條第1項、第320
    條第1項、第216條、第210條、第339條第3項、第1項、刑法
    第328條第1項、第55條前段、第51條第5款、第47條第1項、
    第59條、第219條，刑法施行法第1條之1。
本案經檢察官賴淑萍到庭執行職務。
中　　華　　民　　國　　96　　年　　12　　月 　 27　　日
            刑事第四庭    審判長法  官  謝佩玲
            　                  法  官  辜漢忠
                                法  官  蘇錦秀
以上正本證明與原本無異。
如不服本判決應於收受本判決後10日內向本院提出上訴書狀，並
應敘述具體理由。若未敘述理由者，應於上訴期間屆滿後20日內
向本院補提理由書狀（均須按他造當事人之人數附繕本）。
                                書記官　葉瑩庭
中　　華　　民　　國　　96　　年　　12　　月　　28　　日
【附錄本案論罪科刑法條】
★刑法第210條：
偽造、變造私文書，足以生損害於公眾或他人者，處5年以下有
期徒刑。
★刑法第216條：
行使第210條至第215條之文書者，依偽造、變造文書或登載不實
事項或使登載不實事項之規定處斷。
★刑法第320條第1項：
意圖為自己或第三人不法之所有，而竊取他人之動產者，為竊盜
罪，處5年以下有期徒刑、拘役或500元以下罰金。
★刑法第328條第1項：
意圖為自己或第三人不法之所有，以強暴、脅迫、藥劑、催眠術
或他法，至使不能抗拒，而取他人之物或使其交付者，為強盜罪
，處5年以上有期徒刑。
★刑法第339條：
意圖為自己或第三人不法之所有，以詐術使人將本人或第三人之
物交付者，處5年以下有期徒刑、拘役或科或併科1,000元以下罰
金。
以前項方法得財產上不法之利益或使第三人得之者，亦同。
前二項之未遂犯罰之。
★家庭暴力防治法第61條第1款：
違反法院依第14條第1項、第16條第3項所為之下列裁定者，為本
法所稱違反保護令罪，處3年以下有期徒刑、拘役或科或併科新
臺幣100,000元以下罰金：
一、禁止實施家庭暴力。
★商業會計法第71條第1款：
商業負責人、主辦及經辦會計人員或依法受託代他人處理會計事
務之人員有下列情事之一者，處5年以下有期徒刑、拘役或科或
併科新臺幣600,000元以下罰金：
一、以明知為不實之事項，而填製會計憑證或記入帳冊。
